---
title: "Tarea 2"
author: "Cristian Josue Herrera"
output:
  pdf_document: default
  html_document: default
---
# Tarea 2: Iteraciones con purrr

## Indicaciones generales


En los siguientes ejercicios se integran las herramientas vistas en la Unidad III:

- bucles `for`;
- funciones de orden superior;
- `map()`, `map_dbl()`, `map_chr()`, `map_lgl()`;
- `safely()`, `possibly()` y `quietly()`;
- `map2()` y `pmap()`;
- `keep()`, `discard()`, `some()`, `every()`, `detect()`, `reduce()` y `accumulate()`.

Para resolverlos debes cargar los paquetes:

```{r setup, message=FALSE, warning=FALSE}
library(purrr)
library(dplyr)
library(tibble)
```


---

## Ejercicio 1

Simula datos normales usando distintas combinaciones de media, desviación estándar y tamaño de muestra.

Crea el siguiente data frame de parámetros:

```{r, eval=FALSE}
parametros <- tibble(
  mean = c(0, 5, 10, 100),
  sd = c(1, 2, 5, 10),
  n = c(10, 20, 30, 40)
)
```

Luego:

1. Usa `pmap()` para generar las simulaciones.
2. Calcula la media observada de cada simulación.
3. Calcula la desviación estándar observada de cada simulación.
4. Guarda todo en un nuevo data frame.

### Solución

```{r}
simulaciones <- parametros %>%
  pmap(rnorm)

medias <- simulaciones %>%
  map_dbl(mean)
desviaciones <- simulaciones %>%
  map_dbl(sd)

resultado <- tibble(
  medias, 
  desviaciones
  )

resultado
```

---

## Ejercicio 2

Usa la base de datos `mtcars`.

Haz lo siguiente:

1. Selecciona únicamente las columnas numéricas de `mtcars`.
2. Crea una lista de funciones resumen con:
   - media;
   - mediana;
   - desviación estándar;
   - mínimo;
   - máximo;
   - rango, definido como máximo menos mínimo.
3. Aplica cada función resumen a cada columna numérica.
4. Construye un data frame donde:
   - cada fila sea una variable;
   - cada columna sea una medida resumen.
5. Además, identifica:
   - si todas las columnas seleccionadas son numéricas;
   - si alguna columna tiene desviación estándar mayor que 100;
   - cuál es la primera variable cuyo rango es mayor que 300.

```{r}
mtcars_numeric <- mtcars %>%
  keep(is.numeric)

funciones <- list(
  media    = mean,
  mediana  = median,
  desv_est = sd,
  minimo   = min,
  maximo   = max,
  rango    = function(x) max(x) - min(x)
)

resumen <- map_dfr(mtcars_numeric, function(x) {
  map_df(funciones, function(funcion) funcion(x))
}) %>% 
  mutate(variable = names(mtcars_numeric)) %>% 
  select(variable, everything())

resumen

col_numerica <- mtcars_numeric %>%
  every(is.numeric)
col_numerica

desv_mayor_100 <- mtcars_numeric %>%
  some(~ sd(.x) > 100)
desv_mayor_100

var_rango <- mtcars_numeric %>% 
  detect(~ (max(.x) - min(.x)) > 300) %>%
  names()
var_rango
```

En respuesta a "cuál es la primera variable cuyo rango es mayor que 300", no hay variable con rango mayor a 300, por ello el código devuelve NULL.