---
output:
  pdf_document: default
  html_document: default
---
# Tarea: Tuberías con `magrittr`

## Indicaciones generales

En esta tarea practicarás el uso del operador tubería `%>%`, del paquete `magrittr`, junto con algunas funciones de `dplyr`.

La idea principal es escribir secuencias de operaciones de forma clara, leyendo el código de arriba hacia abajo.

Antes de iniciar, carga los paquetes:

```{r}
library(magrittr)
library(dplyr)
```

---

## Ejercicio 1

Usa la base de datos `iris`.

Haz lo siguiente:

1. Conserva únicamente las columnas `Species`, `Sepal.Length`, `Sepal.Width`, `Petal.Length` y `Petal.Width`.
2. Crea una columna llamada `area_sepalo`, definida como `Sepal.Length * Sepal.Width`.
3. Crea una columna llamada `area_petalo`, definida como `Petal.Length * Petal.Width`.
4. Crea una columna llamada `razon_areas`, definida como `area_petalo / area_sepalo`.
5. Imprime una vista rápida del resultado intermedio.
6. Conserva únicamente las flores cuya `razon_areas` sea mayor que `0.15`.
7. Calcula, para cada especie:
   - el promedio de `area_sepalo`,
   - el promedio de `area_petalo`,
   - el promedio de `razon_areas`,
   - la cantidad de flores conservadas.
8. Ordena el resultado de mayor a menor según el promedio de `razon_areas`.

```{r}
iris_df <- iris %>%
  select(Species, Sepal.Length, Sepal.Width, Petal.Length, Petal.Width)

columna_areas <- iris_df %>%
  mutate(
    area_sepalo = Sepal.Length * Sepal.Width,
    area_petalo = Petal.Length * Petal.Width,
    razon_areas = area_petalo / area_sepalo
    ) %T>%
  { print(head(.))} %>%
  filter(razon_areas > 0.15) 

promedios <- columna_areas %>%
  summarise(
    promedio_area_sepalo = mean(area_sepalo),
    promedio_area_petalo = mean(area_petalo),
    promedio_razon_areas = mean(razon_areas),
    cantidad_flores_conservadas = n()
  ) %>%
  arrange(desc(promedio_razon_areas))

promedios
```

---

## Ejercicio 2

Usa la base de datos `mtcars`.

Haz lo siguiente:

1. Conserva únicamente las columnas `mpg`, `hp`, `wt`, `cyl` y `gear`.
2. Conserva únicamente los automóviles con potencia mayor que `100`.
3. Crea una columna llamada `rendimiento`, definida como `mpg / hp`.
4. Crea una columna llamada `peso_por_potencia`, definida como `wt / hp`.
5. Imprime las primeras filas del resultado intermedio.
6. Ordena los automóviles de mayor a menor rendimiento.
7. Conserva únicamente los primeros 8 resultados.
8. Calcula la correlación entre `rendimiento` y `peso_por_potencia`.

```{r}
carros <- mtcars %>%
  select(mpg, hp, wt, cyl, gear) %>%
  filter(hp > 100)

col_nuevas <- carros %>%
  mutate(
    rendimiento = mpg / hp,
    peso_por_potencia = wt / hp
    ) %T>%
  { print(head(.))} %>%
  arrange(desc(rendimiento))

correlacion <- col_nuevas %>%
  summarise(
    cor(rendimiento, peso_por_potencia)
  )
correlacion

```


---

## Ejercicio 3

Usa la base de datos `airquality`.

En este ejercicio debes usar una tubería, pero también debes decidir en qué momento conviene guardar un objeto intermedio.

Haz lo siguiente:

1. Conserva únicamente las columnas `Ozone`, `Solar.R`, `Wind`, `Temp` y `Month`.
2. Elimina las filas con valores faltantes.
3. Crea una columna llamada `Temp_C`, que convierta la temperatura de Fahrenheit a Celsius:

\[
Temp\_C = \frac{5}{9}(Temp - 32)
\]

4. Crea una columna llamada `dia_caluroso`, que tome el valor `"Sí"` si `Temp > 85` y `"No"` en caso contrario.
5. Guarda este resultado en un objeto llamado `aire_limpio`.
6. Usando `aire_limpio`, calcula el promedio de `Ozone`, `Solar.R`, `Wind` y `Temp_C` para cada mes.
7. Ordena el resultado de mayor a menor según el promedio de `Ozone`.

```{r}
aire <- airquality %>%
  select(Ozone, Solar.R, Wind, Temp, Month) %>%
  na.omit()

columna_temp_C <- aire %>%
  mutate(Temp_C = (5/9)*(Temp - 32))

aire_limpio <- columna_temp_C %>%
  mutate(dia_caluroso = if_else(Temp > 85, "Sí", "No"))

promedio_aire <- aire_limpio %>%
  group_by(Month) %>%
  summarise(
    promedio_Ozono = mean(Ozone),
    promedio_Solar = mean(Solar.R),
    promedio_Viento = mean(Wind),
    promedio_Temp = mean(Temp_C)
  ) %>%
  arrange(desc(promedio_Ozono))

promedio_aire


```


---


## Ejercicio 4

Usa la base de datos `Orange`.

En este ejercicio debes usar la tubería para preparar los datos, pero luego debes calcular dos resultados diferentes.

Haz lo siguiente:

1. Conserva únicamente las columnas `Tree`, `age` y `circumference`.
2. Crea una columna llamada `crecimiento_relativo`, definida como:

\[
crecimiento\_relativo = \frac{circumference}{age}
\]

3. Guarda el resultado en un objeto llamado `naranjos`.
4. Usando `naranjos`, calcula para cada árbol:
   - la edad mínima,
   - la edad máxima,
   - la circunferencia mínima,
   - la circunferencia máxima,
   - el promedio de `crecimiento_relativo`.
5. Ordena el resultado de mayor a menor según el promedio de `crecimiento_relativo`.
6. Luego, usando otra tubería, conserva únicamente las observaciones donde `age > 1000` y calcula la correlación entre `age` y `circumference`.

```{r}
Naranja <- Orange %>%
  select(Tree, age, circumference)

naranjos <- Naranja %>%
  mutate(crecimiento_relativo = circumference / age)

resumen <- naranjos %>%
  group_by(Tree) %>%
  summarise(
    edad_mínima = min(age),
    edad_máxima = max(age),
    circunferencia_mínima = min(circumference),
    circunferencia_máxima = max(circumference),
    promedio_crecimiento = mean(crecimiento_relativo)
  ) %>%
  arrange(desc(promedio_crecimiento))

resumen

edad <- naranjos %>%
  filter(age > 1000) %>%
  summarise(
    correlacion_age_cor = cor(age, circumference)
  )
  
edad
```



---