---
title: 'Unidad III: Funciones map y manejo de errores en iteraciones'
author: "Cristian J. Herrera"
output:
  pdf_document:
    toc: true
    toc_depth: '3'
  html_document:
    toc: true
    toc_depth: 3
    number_sections: true
---

```{r setup, message=FALSE, warning=FALSE}
library(purrr)
library(dplyr)
library(tibble)
```

# Introducción

En los temas anteriores estudiamos los bucles `for` y las funciones de orden superior. Vimos que muchas tareas de programación consisten en repetir una misma operación sobre muchos elementos.

Por ejemplo:

- calcular la media de muchas columnas;
- obtener la clase de cada variable;
- contar valores únicos en cada columna;
- aplicar una función a cada elemento de una lista;
- ajustar varios modelos;
- generar muchas simulaciones.

En este documento estudiaremos dos temas importantes:

1. Las funciones `map`.
2. Manejo de errores al iterar.

Las funciones `map()` pertenecen al paquete `purrr` y permiten escribir iteraciones de una forma más compacta y clara. Además, veremos cómo evitar que un error en una sola iteración detenga todo el proceso.

# 1. Las funciones `map`

La idea principal de `map()` es sencilla:

> aplicar una función a cada elemento de un objeto.

Por ejemplo, si tenemos varias columnas en una base de datos, podemos aplicar la misma función a cada columna.

Consideremos la base de datos `mtcars`.

```{r}
head(mtcars)
```

Supongamos que queremos calcular la media de cada columna. Con un bucle `for`, podríamos escribir:

```{r}
salida <- vector("double", length(mtcars))
names(salida) <- names(mtcars)

for (i in seq_along(mtcars)) {
  salida[[i]] <- mean(mtcars[[i]])
}

salida
```

La misma tarea puede escribirse con `map_dbl()`:

```{r}
map_dbl(mtcars, mean)
```

La instrucción anterior significa:

> toma cada columna de `mtcars`, aplícale la función `mean()` y devuelve un vector numérico.

## 1.1 La familia de funciones `map`

El paquete `purrr` tiene varias versiones de `map()`. La diferencia principal entre ellas es el tipo de salida que devuelven.

| Función | Tipo de salida |
|---|---|
| `map()` | Lista |
| `map_lgl()` | Vector lógico |
| `map_int()` | Vector entero |
| `map_dbl()` | Vector numérico tipo double |
| `map_chr()` | Vector de texto |

La estructura general es:

```{r, eval=FALSE}
map(objeto, funcion)
```

o, dependiendo del tipo de salida:

```{r, eval=FALSE}
map_dbl(objeto, funcion)
map_chr(objeto, funcion)
map_lgl(objeto, funcion)
map_int(objeto, funcion)
```

## 1.2 `map()` devuelve una lista

La función `map()` siempre devuelve una lista.

```{r}
map(mtcars, mean)
```

Aunque cada resultado sea un solo número, la salida se guarda como lista.

Podemos verificarlo:

```{r}
resultado <- map(mtcars, mean)

class(resultado)
```

Esto puede ser útil cuando la salida de cada iteración no tiene necesariamente la misma longitud o el mismo tipo.

Por ejemplo:

```{r}
x <- list(
  a = 1:5,
  b = c(10, 20),
  c = c(3, 4, 5, 6)
)

map(x, summary)
```

Cada `summary()` produce un objeto con varios valores. Por eso es natural guardar todo en una lista.

## 1.3 `map_dbl()` devuelve un vector numérico

Cuando sabemos que cada resultado será un número decimal, usamos `map_dbl()`.

Por ejemplo, para calcular medias:

```{r}
map_dbl(mtcars, mean)
```

Para calcular medianas:

```{r}
map_dbl(mtcars, median)
```

Para calcular desviaciones estándar:

```{r}
map_dbl(mtcars, sd)
```

La ventaja de `map_dbl()` es que exige que cada resultado sea un número. Si alguna función devuelve algo que no puede convertirse en número, R mostrará un error.

Esto es bueno porque ayuda a detectar problemas.

## 1.4 `map_chr()` devuelve texto

La función `map_chr()` se usa cuando esperamos que cada resultado sea texto.

Por ejemplo, podemos obtener la clase de cada columna de `iris`.

```{r}
map_chr(iris, class)
```

Aquí se aplica `class()` a cada columna de `iris`.

Como la salida de `class()` es texto, usamos `map_chr()`.

## 1.5 `map_lgl()` devuelve valores lógicos

La función `map_lgl()` devuelve un vector lógico, es decir, un vector formado por valores `TRUE` o `FALSE`.

Por ejemplo, podemos preguntar qué columnas de `iris` son numéricas.

```{r}
map_lgl(iris, is.numeric)
```

El resultado indica, para cada columna, si es numérica o no.

También podemos preguntar qué columnas son factores.

```{r}
map_lgl(iris, is.factor)
```

Esta instrucción es útil cuando queremos filtrar columnas.

Por ejemplo, podemos seleccionar solo las columnas numéricas de `iris`:

```{r}
iris_num <- iris[map_lgl(iris, is.numeric)]

head(iris_num)
```

## 1.6 `map_int()` devuelve enteros

La función `map_int()` se usa cuando esperamos resultados enteros.

Por ejemplo, podemos contar cuántos valores diferentes tiene cada columna de `iris`.

```{r}
map_int(iris, ~ length(unique(.)))
```

Aquí aparece una nueva forma de escribir funciones: la fórmula con `~`.

La expresión:

```{r, eval=FALSE}
~ length(unique(.))
```

significa:

> toma cada elemento, represéntalo con `.`, calcula sus valores únicos y cuenta cuántos hay.

En este caso, `.` representa la columna actual.

## 1.7 Uso de funciones anónimas

A veces no queremos aplicar directamente una función existente, sino una operación más personalizada.

Por ejemplo, queremos calcular el rango de cada columna de `mtcars`, es decir, máximo menos mínimo.

Con una función anónima tradicional:

```{r}
map_dbl(mtcars, function(x) {
  max(x) - min(x)
})
```

Con la sintaxis abreviada de `purrr`:

```{r}
map_dbl(mtcars, ~ max(.) - min(.))
```

En esta segunda forma:

- `~` indica que estamos creando una función anónima;
- `.` representa el elemento actual;
- `max(.) - min(.)` se aplica a cada columna.

## 1.8 Pasar argumentos adicionales

Algunas funciones necesitan argumentos adicionales.

Por ejemplo, supongamos que tenemos valores faltantes.

```{r}
df <- tibble(
  a = c(1, 2, NA, 4),
  b = c(10, NA, 30, 40),
  c = c(5, 6, 7, NA)
)

df
```

Si usamos `mean()` directamente:

```{r}
map_dbl(df, mean)
```

El resultado contiene `NA`, porque las columnas tienen valores faltantes.

Podemos pasar el argumento `na.rm = TRUE`:

```{r}
map_dbl(df, mean, na.rm = TRUE)
```

Esto significa:

> aplica `mean()` a cada columna, pero en cada aplicación usa también `na.rm = TRUE`.

Es equivalente a escribir:

```{r, eval=FALSE}
mean(df$a, na.rm = TRUE)
mean(df$b, na.rm = TRUE)
mean(df$c, na.rm = TRUE)
```

## 1.9 Extraer elementos por nombre

Una de las ventajas de `map()` es que también permite trabajar con listas complejas.

Por ejemplo, ajustemos un modelo lineal para cada grupo de cilindros en `mtcars`.

```{r}
modelos <- mtcars %>%
  split(.$cyl) %>%
  map(~ lm(mpg ~ wt, data = .))

modelos
```

Aquí ocurre lo siguiente:

1. `split(.$cyl)` divide `mtcars` según el número de cilindros.
2. `map()` aplica un modelo lineal a cada subconjunto.
3. En cada subconjunto se ajusta `lm(mpg ~ wt, data = .)`.

Ahora podemos obtener el resumen de cada modelo.

```{r}
resumenes <- map(modelos, summary)

resumenes
```

Si queremos extraer el valor de `r.squared` de cada resumen, podemos escribir:

```{r}
map_dbl(resumenes, "r.squared")
```

La expresión:

```{r, eval=FALSE}
map_dbl(resumenes, "r.squared")
```

significa:

> de cada elemento de la lista `resumenes`, extrae el componente llamado `r.squared`.

También podríamos escribirlo así:

```{r}
map_dbl(resumenes, ~ .$r.squared)
```

Ambas formas dan el mismo resultado.

## 1.10 Comparación entre `for`, `lapply()` y `map()`

Las tres opciones siguientes hacen una tarea similar.

Con `for`:

```{r}
salida <- vector("double", length(mtcars))
names(salida) <- names(mtcars)

for (i in seq_along(mtcars)) {
  salida[[i]] <- mean(mtcars[[i]])
}

salida
```

Con `lapply()`:

```{r}
lapply(mtcars, mean)
```

Con `map_dbl()`:

```{r}
map_dbl(mtcars, mean)
```

La diferencia principal es la salida:

- `for` permite mucho control, pero requiere más código.
- `lapply()` siempre devuelve una lista.
- `map_dbl()` devuelve directamente un vector numérico.

En ciencia de datos, `map()` y sus variantes son muy útiles porque permiten escribir iteraciones de forma compacta y clara.

# 2. Manejo de errores al iterar

Cuando aplicamos una función muchas veces, puede pasar que una de las iteraciones falle.

Por ejemplo, la función `log()` calcula logaritmos, pero necesita valores numéricos.

```{r}
log(10)
```

Pero si intentamos calcular:

```{r, error=TRUE}
log("a")
```

obtenemos un error, porque `"a"` no es un valor numérico.

Ahora imaginemos que tenemos una lista con varios elementos:

```{r}
x <- list(1, 10, "a", 100)
```

Si intentamos aplicar `log()` con `map()`:

```{r, error=TRUE}
map(x, log)
```

El problema es que una sola entrada mala, `"a"`, detiene todo el proceso.

Para evitar esto, `purrr` ofrece herramientas para manejar errores.

## 2.1 La función `safely()`

La función `safely()` transforma una función normal en una función segura.

Por ejemplo:

```{r}
log_seguro <- safely(log)
```

Ahora `log_seguro()` no se detiene cuando ocurre un error.

```{r}
log_seguro(10)
```

```{r}
log_seguro("a")
```

La salida de `safely()` siempre es una lista con dos elementos:

- `result`: contiene el resultado si la función funcionó;
- `error`: contiene el error si la función falló.

Si no hubo error, `error` será `NULL`.

Si hubo error, `result` será `NULL`.

## 2.2 Usar `safely()` con `map()`

Ahora apliquemos `log_seguro()` a toda la lista `x`.

```{r}
x <- list(1, 10, "a", 100)

resultado <- map(x, log_seguro)

resultado
```

Cada elemento de `resultado` contiene una lista con `result` y `error`.

Podemos observar su estructura:

```{r}
str(resultado)
```

Este tipo de salida es útil porque no perdemos los resultados que sí funcionaron.

## 2.3 Separar resultados y errores

La función `transpose()` permite reorganizar la salida.

```{r}
resultado_transpuesto <- transpose(resultado)

resultado_transpuesto
```

Ahora tenemos una lista con dos partes principales:

- una lista de resultados;
- una lista de errores.

Podemos extraer los resultados:

```{r}
resultado_transpuesto$result
```

Y también los errores:

```{r}
resultado_transpuesto$error
```

## 2.4 Identificar qué elementos funcionaron

Podemos detectar cuáles iteraciones no produjeron error.

```{r}
funciono <- map_lgl(resultado_transpuesto$error, is.null)

funciono
```

Esto devuelve `TRUE` cuando no hubo error y `FALSE` cuando sí hubo error.

Podemos ver los elementos originales que fallaron:

```{r}
x[!funciono]
```

También podemos ver los resultados que sí funcionaron:

```{r}
resultado_transpuesto$result[funciono]
```

Si queremos convertirlos en un vector numérico:

```{r}
resultado_transpuesto$result[funciono] %>%
  flatten_dbl()
```

## 2.5 La función `possibly()`

La función `possibly()` es una alternativa más simple a `safely()`.

En lugar de devolver el error, permite indicar un valor por defecto cuando ocurre un error.

Por ejemplo:

```{r}
log_posible <- possibly(log, otherwise = NA_real_)
```

Esto significa:

> intenta aplicar `log()`, pero si ocurre un error, devuelve `NA_real_`.

Ahora:

```{r}
log_posible(10)
```

```{r}
log_posible("a")
```

Si lo usamos con `map_dbl()`:

```{r}
x <- list(1, 10, "a", 100)

map_dbl(x, log_posible)
```

Aquí obtenemos un vector numérico. En la posición correspondiente a `"a"` aparece `NA`.

Esta estrategia es muy útil cuando queremos continuar el análisis aunque algunos elementos fallen.

## 2.6 Diferencia entre `safely()` y `possibly()`

La diferencia principal es esta:

| Función | ¿Qué hace cuando hay error? |
|---|---|
| `safely()` | Guarda el resultado y también el error |
| `possibly()` | Devuelve un valor por defecto |

Usamos `safely()` cuando queremos inspeccionar qué salió mal.

Usamos `possibly()` cuando solo queremos reemplazar los errores por un valor definido, como `NA`.

## 2.7 La función `quietly()`

A veces una función no produce errores, pero sí genera advertencias, mensajes o impresiones en pantalla.

Por ejemplo:

```{r, warning=TRUE}
log(-1)
```

Esto no produce un error como tal, pero sí produce una advertencia porque el logaritmo de un número negativo no es real en los números reales.

La función `quietly()` captura:

- resultado;
- salida impresa;
- advertencias;
- mensajes.

```{r}
log_silencioso <- quietly(log)

log_silencioso(10)
```

```{r}
log_silencioso(-1)
```

La salida contiene varios elementos:

- `result`: resultado de la función;
- `output`: texto impreso;
- `warnings`: advertencias;
- `messages`: mensajes.

## 2.8 Usar `quietly()` con `map()`

Consideremos esta lista:

```{r}
valores <- list(1, -1, 10, -5)
```

Aplicamos `log()` de forma silenciosa:

```{r}
salida <- map(valores, quietly(log))

salida
```

Podemos extraer las advertencias:

```{r}
map(salida, "warnings")
```

Y podemos extraer los resultados:

```{r}
map(salida, "result")
```

Esto es útil cuando queremos revisar qué iteraciones generaron advertencias sin interrumpir el flujo de trabajo.

# 3. Ejercicios 

## Ejercicio 1

Usa `map_dbl()` para calcular la media de cada columna de `mtcars`.

```{r}
map_dbl(mtcars, mean)
```


## Ejercicio 2

Usa `map_dbl()` para calcular la desviación estándar de cada columna de `mtcars`.

```{r}
map_dbl(mtcars, sd)
```


## Ejercicio 3

Usa `map_chr()` para obtener la clase de cada columna de `iris`.

```{r}
map_chr(iris, class)
```


## Ejercicio 4

Usa `map_lgl()` para determinar qué columnas de `iris` son numéricas.

```{r}
map_lgl(iris, is.numeric)
```


## Ejercicio 5

Usa `map_int()` para calcular el número de valores únicos en cada columna de `iris`.

```{r}
map_int(iris, ~ length(unique(.)))
```


## Ejercicio 6

Usa `map_dbl()` para calcular el rango de cada columna de `mtcars`, definido como:

\[
\max(x) - \min(x).
\]

```{r}
map_dbl(mtcars, ~ (max(.) - min(.)))
```


## Ejercicio 7

Crea una lista con los valores `1`, `10`, `"a"` y `100`. Usa `safely()` para aplicar `log()` sin que el proceso se detenga.

```{r}
lista <- list(1, 10, "a", 100)

logaritmo <- safely(log)

resultado <- map(lista, logaritmo)
resultado
```


## Ejercicio 8

Usa el resultado del ejercicio anterior para identificar cuáles elementos produjeron error.

```{r}
transpuesto <- transpose(resultado)

funciona <- map_lgl(transpuesto$error, (is.null))

!funciona
```


## Ejercicio 9

Usa `possibly()` para aplicar `log()` a la lista `x <- list(1, 10, "a", 100)`. Cuando ocurra un error, debe devolver `NA`.

```{r}
x <- list(1, 10, "a", 100)

log_poss <- possibly(log, otherwise = NA)

map(x, log_poss)
```



## Ejercicio 10

Usa `quietly()` para aplicar `log()` a los valores `1`, `-1`, `10` y `-5`. Luego extrae las advertencias generadas.

```{r}
numeros <- list(1, -1, 10, -5)

logaritmos <- map(numeros, quietly(log))

map(logaritmos, "warnings")
```

