---
title: 'Unidad III: Mapeo sobre múltiples argumentos y otros patrones de iteración'
author: "Cristian J. Herrera"
output:
  pdf_document:
    toc: true
    toc_depth: '3'
  html_document:
    toc: true
    toc_depth: 3
    number_sections: true
---

```{r setup, message=FALSE, warning=FALSE}
library(purrr)
library(dplyr)
library(tibble)
```

# Introducción

En los temas anteriores estudiamos cómo usar las funciones `map()` para aplicar una misma función a muchos elementos.

Por ejemplo:

```{r}
map_dbl(mtcars, mean)
```

Ese código aplica `mean()` a cada columna de `mtcars`.

Sin embargo, en algunos problemas necesitamos iterar sobre **más de un argumento al mismo tiempo**.

Por ejemplo, podríamos querer generar números aleatorios usando diferentes medias y diferentes desviaciones estándar.

También existen otros patrones de iteración útiles, como:

- aplicar una función por sus efectos secundarios;
- conservar o eliminar elementos según una condición;
- verificar si alguna o todas las entradas cumplen cierta condición;
- reducir una lista a un solo objeto.

En este documento estudiaremos los últimos dos temas de la unidad:

1. Mapeo sobre múltiples argumentos.
2. Otros patrones de bucles `for`.

# 1. Mapeo sobre múltiples argumentos

Hasta ahora hemos usado `map()` para recorrer un solo objeto.

Por ejemplo:

```{r}
medias <- list(5, 10, -3)

map(medias, rnorm, n = 5)
```

En este caso, `map()` toma cada valor de `medias` y lo usa como argumento de `rnorm()`.

El código anterior es parecido a escribir:

```{r, eval=FALSE}
rnorm(n = 5, mean = 5)
rnorm(n = 5, mean = 10)
rnorm(n = 5, mean = -3)
```

Aquí estamos variando un solo argumento: la media.

Pero a veces queremos variar dos o más argumentos al mismo tiempo.

## 1.1 La función `map2()`

La función `map2()` sirve para iterar sobre dos objetos en paralelo.

Su estructura general es:

```{r, eval=FALSE}
map2(.x, .y, .f)
```

donde:

- `.x` es el primer objeto que queremos recorrer;
- `.y` es el segundo objeto que queremos recorrer;
- `.f` es la función que queremos aplicar.

Por ejemplo, supongamos que queremos generar muestras normales con diferentes medias y diferentes desviaciones estándar.

```{r}
medias <- list(5, 10, -3)
desviaciones <- list(1, 5, 10)

simulaciones <- map2(
  medias,
  desviaciones,
  rnorm,
  n = 5
)

simulaciones
```

Aquí ocurre lo siguiente:

```{r, eval=FALSE}
rnorm(n = 5, mean = 5,  sd = 1)
rnorm(n = 5, mean = 10, sd = 5)
rnorm(n = 5, mean = -3, sd = 10)
```

Es decir, `map2()` toma el primer valor de `medias` con el primer valor de `desviaciones`, luego el segundo con el segundo, y así sucesivamente.

## 1.2 Ejemplo con una función personalizada

Supongamos que tenemos dos vectores:

```{r}
x <- c(10, 20, 30)
y <- c(1, 2, 3)
```

Queremos restar elemento a elemento:

```{r}
map2_dbl(x, y, function(a, b) {
  a - b
})
```

También podemos escribirlo con la sintaxis abreviada:

```{r}
map2_dbl(x, y, ~ .x - .y)
```

En esta sintaxis:

- `.x` representa el elemento actual del primer vector;
- `.y` representa el elemento actual del segundo vector.

Por lo tanto:

```{r}
map2_dbl(x, y, ~ .x - .y)
```

equivale a:

```{r, eval=FALSE}
10 - 1
20 - 2
30 - 3
```

## 1.3 `map2()` con columnas de una tabla

También podemos usar `map2()` dentro de un `tibble`.

Supongamos que tenemos información de varios grupos:

```{r}
grupos <- tibble(
  grupo = c("A", "B", "C"),
  minimo = c(0, 10, 100),
  maximo = c(1, 20, 200)
)

grupos
```

Queremos calcular la diferencia entre `maximo` y `minimo`.

```{r}
grupos <- grupos %>%
  mutate(
    amplitud = map2_dbl(maximo, minimo, ~ .x - .y)
  )

grupos
```

Aquí:

- `.x` representa cada valor de `maximo`;
- `.y` representa cada valor de `minimo`;
- `.x - .y` calcula la diferencia.

## 1.4 La función `pmap()`

La función `map2()` funciona bien cuando tenemos dos argumentos que cambian.

Pero si tenemos tres o más argumentos que cambian, usamos `pmap()`.

La función `pmap()` recibe una lista de argumentos.

Por ejemplo, supongamos que queremos generar muestras normales variando:

- el tamaño de muestra `n`;
- la media `mean`;
- la desviación estándar `sd`.

```{r}
parametros <- tibble(
  n = c(5, 5, 5),
  mean = c(0, 10, 100),
  sd = c(1, 2, 10)
)

parametros
```

Podemos usar `pmap()`:

```{r}
simulaciones <- parametros %>%
  pmap(rnorm)

simulaciones
```

Esto genera llamadas equivalentes a:

```{r, eval=FALSE}
rnorm(n = 5, mean = 0,   sd = 1)
rnorm(n = 5, mean = 10,  sd = 2)
rnorm(n = 5, mean = 100, sd = 10)
```

Una ventaja importante de usar un `tibble` es que los argumentos tienen nombre. Por eso `pmap()` sabe que la columna `n` corresponde al argumento `n`, la columna `mean` al argumento `mean` y la columna `sd` al argumento `sd`.

## 1.5 `pmap()` con una función personalizada

También podemos usar `pmap()` con una función creada por nosotros.

Supongamos que tenemos una tabla con datos de productos:

```{r}
productos <- tibble(
  producto = c("A", "B", "C"),
  precio = c(10, 25, 40),
  cantidad = c(3, 2, 5),
  descuento = c(0.1, 0.2, 0.15)
)

productos
```

Queremos calcular el total después del descuento:

\[
\text{total} = \text{precio} \times \text{cantidad} \times (1 - \text{descuento})
\]

Usamos `pmap_dbl()`:

```{r}
productos <- productos %>%
  mutate(
    total = pmap_dbl(
      list(precio, cantidad, descuento),
      function(precio, cantidad, descuento) {
        precio * cantidad * (1 - descuento)
      }
    )
  )

productos
```

También se puede escribir con la sintaxis abreviada:

```{r}
productos <- tibble(
  producto = c("A", "B", "C"),
  precio = c(10, 25, 40),
  cantidad = c(3, 2, 5),
  descuento = c(0.1, 0.2, 0.15)
)

productos <- productos %>%
  mutate(
    total = pmap_dbl(
      list(precio, cantidad, descuento),
      ~ ..1 * ..2 * (1 - ..3)
    )
  )

productos
```

En esta sintaxis:

- `..1` representa el primer argumento;
- `..2` representa el segundo argumento;
- `..3` representa el tercer argumento.

Sin embargo, para estudiantes suele ser más claro usar la versión con `function()`.

## 1.6 Diferencia entre `map()`, `map2()` y `pmap()`

Podemos resumirlo así:

| Función | ¿Cuántas entradas recorremos? | Ejemplo |
|---|---:|---|
| `map()` | Una entrada | aplicar `mean()` a cada columna |
| `map2()` | Dos entradas en paralelo | combinar media y desviación |
| `pmap()` | Tres o más entradas | usar `n`, `mean` y `sd` juntos |

Ejemplo con `map()`:

```{r}
map_dbl(mtcars, mean)
```

Ejemplo con `map2()`:

```{r}
map2_dbl(c(10, 20, 30), c(1, 2, 3), ~ .x - .y)
```

Ejemplo con `pmap()`:

```{r}
datos <- tibble(
  a = c(1, 2, 3),
  b = c(10, 20, 30),
  c = c(100, 200, 300)
)

datos %>%
  pmap_dbl(function(a, b, c) {
    a + b + c
  })
```

# 2. Otros patrones de bucles `for`

Además de `map()`, `map2()` y `pmap()`, el paquete `purrr` ofrece otras funciones que representan patrones comunes de iteración.

En esta sección estudiaremos:

- `walk()`;
- `keep()` y `discard()`;
- `some()` y `every()`;
- `detect()` y `detect_index()`;
- `reduce()` y `accumulate()`.

## 2.1 La función `walk()`

La función `walk()` se parece a `map()`, pero se usa cuando nos interesa la acción que realiza la función, no el objeto que devuelve.

Por ejemplo, si queremos imprimir los elementos de una lista:

```{r}
x <- list(1, "a", 3)

walk(x, print)
```

Aquí lo importante es que `print()` imprime cada elemento en pantalla.

La diferencia conceptual es:

```{r, eval=FALSE}
map(x, print)
```

devuelve una lista con resultados.

Mientras que:

```{r, eval=FALSE}
walk(x, print)
```

se usa principalmente por el efecto secundario de imprimir.

## 2.2 Ejemplo con nombres

Supongamos que queremos imprimir un mensaje para cada columna de `iris`.

```{r}
walk(names(iris), function(nombre) {
  print(paste("La columna se llama:", nombre))
})
```

Este tipo de operación no busca crear una nueva tabla o vector. Solo busca mostrar mensajes.

Por eso `walk()` es una buena opción.

## 2.3 `keep()` y `discard()`

Las funciones `keep()` y `discard()` sirven para conservar o eliminar elementos de acuerdo con una condición.

La condición debe ser una función que devuelva `TRUE` o `FALSE`.

Por ejemplo, en `iris`, algunas columnas son numéricas y una columna es factor.

```{r}
map_lgl(iris, is.numeric)
```

Si queremos conservar solo las columnas numéricas, usamos `keep()`:

```{r}
iris_numericas <- iris %>%
  keep(is.numeric)

head(iris_numericas)
```

Si queremos eliminar las columnas numéricas y conservar las no numéricas, usamos `discard()`:

```{r}
iris_no_numericas <- iris %>%
  discard(is.numeric)

head(iris_no_numericas)
```

En resumen:

```{r, eval=FALSE}
keep(x, condicion)
```

conserva los elementos donde la condición es `TRUE`.

```{r, eval=FALSE}
discard(x, condicion)
```

elimina los elementos donde la condición es `TRUE`.

## 2.4 `some()` y `every()`

Las funciones `some()` y `every()` sirven para verificar condiciones sobre una colección de elementos.

`some()` pregunta:

> ¿Algún elemento cumple la condición?

`every()` pregunta:

> ¿Todos los elementos cumplen la condición?

Por ejemplo:

```{r}
x <- list(1:5, letters, list(10))
```

Preguntamos si algún elemento es de tipo carácter:

```{r}
some(x, is.character)
```

Preguntamos si todos los elementos son vectores:

```{r}
every(x, is.vector)
```

Ahora veamos un ejemplo con `iris`.

```{r}
some(iris, is.factor)
```

Esto pregunta si alguna columna de `iris` es factor.

```{r}
every(iris, is.numeric)
```

Esto pregunta si todas las columnas de `iris` son numéricas.

Como `Species` no es numérica, el resultado es `FALSE`.

## 2.5 `detect()` y `detect_index()`

La función `detect()` encuentra el primer elemento que cumple una condición.

La función `detect_index()` devuelve la posición del primer elemento que cumple una condición.

Por ejemplo:

```{r}
valores <- c(3, 5, 8, 2, 10)

detect(valores, ~ . > 6)
```

El primer valor mayor que 6 es `8`.

Ahora buscamos su posición:

```{r}
detect_index(valores, ~ . > 6)
```

La posición de `8` es `3`.

También podemos usarlo con una lista.

```{r}
lista <- list(
  a = c("uno", "dos"),
  b = c(1, 2, 3),
  c = c(TRUE, FALSE)
)

detect(lista, is.numeric)
```

Esto devuelve el primer elemento numérico.

```{r}
detect_index(lista, is.numeric)
```

Esto devuelve la posición del primer elemento numérico.

## 2.6 `head_while()` y `tail_while()`

Las funciones `head_while()` y `tail_while()` conservan elementos desde el inicio o desde el final mientras se cumpla una condición.

Por ejemplo:

```{r}
valores <- c(8, 7, 6, 3, 9, 10)

head_while(valores, ~ . > 5)
```

Este código toma valores desde el inicio mientras sean mayores que 5.

El resultado es:

```{r, eval=FALSE}
8, 7, 6
```

Se detiene cuando encuentra `3`, porque `3 > 5` es falso.

Ahora desde el final:

```{r}
tail_while(valores, ~ . > 5)
```

Este código toma valores desde el final mientras sean mayores que 5.

En este caso toma `9` y `10`.

## 2.7 La función `reduce()`

La función `reduce()` sirve para combinar muchos elementos hasta obtener uno solo.

Por ejemplo, supongamos que tenemos varios vectores y queremos encontrar los elementos comunes a todos.

```{r}
vectores <- list(
  c(1, 3, 5, 6, 10),
  c(1, 2, 3, 7, 8, 10),
  c(1, 2, 3, 4, 8, 9, 10)
)

reduce(vectores, intersect)
```

Aquí `intersect()` se aplica repetidamente hasta encontrar la intersección común.

La idea es parecida a:

```{r, eval=FALSE}
intersect(
  intersect(vectores[[1]], vectores[[2]]),
  vectores[[3]]
)
```

Otro ejemplo: sumar elementos de una lista.

```{r}
numeros <- list(1, 2, 3, 4, 5)

reduce(numeros, `+`)
```

Esto equivale a:

```{r, eval=FALSE}
((((1 + 2) + 3) + 4) + 5)
```

## 2.8 Reducir varias tablas

Una aplicación muy útil de `reduce()` ocurre cuando tenemos varias tablas y queremos unirlas.

Por ejemplo:

```{r}
tabla_edad <- tibble(
  nombre = c("Ana", "Luis"),
  edad = c(20, 25)
)

tabla_notas <- tibble(
  nombre = c("Ana", "Luis"),
  nota = c(8.5, 9.2)
)

tabla_grupo <- tibble(
  nombre = c("Ana", "Luis"),
  grupo = c("A", "B")
)

tablas <- list(tabla_edad, tabla_notas, tabla_grupo)

reduce(tablas, full_join, by = "nombre")
```

Aquí `reduce()` aplica `full_join()` repetidamente hasta combinar todas las tablas en una sola.

## 2.9 La función `accumulate()`

La función `accumulate()` es parecida a `reduce()`, pero conserva los resultados intermedios.

Por ejemplo:

```{r}
numeros <- c(1, 2, 3, 4, 5)

accumulate(numeros, `+`)
```

El resultado es la suma acumulada:

```{r, eval=FALSE}
1
1 + 2
1 + 2 + 3
1 + 2 + 3 + 4
1 + 2 + 3 + 4 + 5
```

Es decir:

```{r, eval=FALSE}
1, 3, 6, 10, 15
```

También podemos usarlo con multiplicación:

```{r}
accumulate(numeros, `*`)
```

Esto devuelve el producto acumulado.

# 3. Ejercicios

## Ejercicio 1

Usa `map2_dbl()` para sumar elemento a elemento los siguientes vectores:

```{r, eval=FALSE}
x <- c(10, 20, 30, 40)
y <- c(1, 2, 3, 4)
```

```{r}
map2_dbl(x, y, ~ .x + .y)
```

---

## Ejercicio 2

Usa `map2_dbl()` para calcular el área de varios rectángulos. Usa los siguientes vectores:

```{r, eval=FALSE}
base <- c(2, 5, 10, 4)
altura <- c(3, 2, 6, 8)
```

La fórmula es:

\[
\text{área} = \text{base} \times \text{altura}.
\]

```{r}
area <- map2_dbl(
  base,
  altura,
  ~ .x * .y)
area
```


---

## Ejercicio 3

Crea un `tibble` con tres columnas: `precio`, `cantidad` y `descuento`.

Luego usa `pmap_dbl()` para calcular el total pagado, usando la fórmula:

\[
\text{total} = \text{precio} \times \text{cantidad} \times (1 - \text{descuento}).
\]

```{r}
set.seed(7)
datos <- tibble(
  precio = sample(10:100, 5),
  cantidad = sample(1:10, 5, replace = TRUE), 
  descuento = sample(0:30, 5, replace = TRUE)/100
  )


datos <- datos %>%
  mutate(
    total = pmap_dbl(
      list(precio, cantidad, descuento),
      ~ ..1 * ..2 * (1 - ..3)
    )
  )

print(datos)

```


---

## Ejercicio 4

Usa `map2()` para generar muestras normales con las siguientes medias y desviaciones estándar:

```{r, eval=FALSE}
medias <- list(0, 10, 100)
desviaciones <- list(1, 2, 10)
```

Cada muestra debe tener tamaño 5.

```{r}
muestras <- map2(
  medias,
  desviaciones,
  rnorm,
  n = 5
)

muestras
```


---

## Ejercicio 5

Usa `keep()` para conservar únicamente las columnas numéricas de `iris`.

```{r}
head(keep(iris, ~ is.numeric(.)))
```


---

## Ejercicio 6

Usa `discard()` para eliminar las columnas numéricas de `iris`.

```{r}
head(discard(iris, ~ is.numeric(.)))
```


---

## Ejercicio 7

Usa `some()` y `every()` para responder:

1. ¿Alguna columna de `iris` es factor?

```{r}
some(iris, is.factor)
```

2. ¿Todas las columnas de `iris` son numéricas?

```{r}
every(iris, is.numeric)
```


---

## Ejercicio 8

Usa `detect()` y `detect_index()` para encontrar el primer valor mayor que 50 en el siguiente vector:

```{r, eval=FALSE}
valores <- c(10, 20, 45, 60, 80, 5)
```

```{r}
detect(valores, ~ . > 50)
detect_index(valores, ~ . > 50)
```

---

## Ejercicio 9

Usa `reduce()` para encontrar los valores comunes en todos los vectores de la siguiente lista:

```{r, eval=FALSE}
vectores <- list(
  c(1, 2, 3, 4, 5),
  c(2, 3, 5, 7),
  c(0, 2, 3, 5, 9)
)
```

```{r}
reduce(vectores, intersect)
```


---

## Ejercicio 10

Usa `accumulate()` para calcular la suma acumulada del siguiente vector:

```{r, eval=FALSE}
numeros <- c(5, 10, 15, 20)
```

```{r}
accumulate(numeros, sum)
```

