---
title: 'Unidad III: Variantes de los bucles `for` y funciones de orden superior'
author: "Cristian J. Herrera"
output:
  pdf_document:
    toc: true
    toc_depth: '3'
  html_document:
    toc: true
    toc_depth: 3
    number_sections: true
---

```{r setup, message=FALSE, warning=FALSE}
library(dplyr)
library(purrr)
library(tibble)
```

# Introducción

En ciencia de datos es muy común repetir una misma operación sobre varios elementos:

- aplicar una transformación a varias columnas de una tabla;
- calcular una medida resumen para muchas variables;
- ajustar el mismo modelo a distintos subconjuntos de datos;
- leer muchos archivos y combinarlos en una sola base;
- generar simulaciones bajo distintos parámetros.

Una primera forma de resolver este tipo de tareas es usar un bucle `for`. Sin embargo, cuando los patrones de repetición se vuelven frecuentes, también conviene conocer las **funciones de orden superior**, es decir, funciones que reciben otra función como argumento.

En esta guía estudiaremos dos temas:

1. Variantes de los bucles `for`.
2. Bucles versus funciones de orden superior.

La idea central es aprender a reconocer patrones de iteración y escribir código más claro, ordenado y reutilizable.

# 1. Variantes de los bucles `for`

Un bucle `for` permite ejecutar un bloque de código varias veces. En general, un bucle tiene tres componentes importantes:

1. **Salida**: el objeto donde se guardará el resultado.
2. **Secuencia**: los valores sobre los que se va a iterar.
3. **Cuerpo**: el código que se ejecuta en cada iteración.

Por ejemplo, si queremos calcular la media de cada columna de `mtcars`, podemos escribir:

```{r}
salida <- vector("double", ncol(mtcars))

for (i in seq_along(mtcars)) {
  salida[[i]] <- mean(mtcars[[i]])
}

salida
```

En este código:

- `salida <- vector("double", ncol(mtcars))` crea un vector numérico donde se guardarán los resultados.
- `seq_along(mtcars)` genera una secuencia segura de índices para recorrer las columnas.
- `mtcars[[i]]` extrae la columna número `i`.
- `mean(mtcars[[i]])` calcula la media de esa columna.
- `salida[[i]] <- ...` guarda el resultado.

Es recomendable usar `seq_along()` en lugar de expresiones como `1:length(x)`, porque `seq_along()` funciona correctamente incluso si el objeto tiene longitud cero.

## 1.1 Modificar un objeto existente

No siempre queremos crear un objeto nuevo. A veces queremos modificar un objeto que ya existe.

Por ejemplo, supongamos que queremos reescalar cada columna numérica de un data frame al intervalo `[0, 1]`.

Primero definimos una función:

```{r}
reescalar_01 <- function(x) {
  rango <- range(x, na.rm = TRUE)
  (x - rango[1]) / (rango[2] - rango[1])
}
```

Ahora creamos un pequeño data frame:

```{r}
set.seed(123)

df <- tibble(
  a = rnorm(10),
  b = rnorm(10),
  c = rnorm(10)
)

df
```

Podemos modificar cada columna usando un bucle `for`:

```{r}
for (i in seq_along(df)) {
  df[[i]] <- reescalar_01(df[[i]])
}

df
```

En este caso:

- la salida ya existe: es el mismo objeto `df`;
- la secuencia es `seq_along(df)`;
- el cuerpo aplica `reescalar_01()` a cada columna.

Es importante usar `[[ ]]` cuando queremos extraer o modificar una sola columna. En un data frame, `df[[i]]` devuelve la columna como vector, mientras que `df[i]` devuelve un data frame con una columna.

## 1.2 Iterar sobre índices, valores o nombres

Hay tres formas comunes de recorrer un objeto con un bucle `for`.

### 1.2.1 Iterar sobre índices

Esta es la forma más general.

```{r}
x <- list(a = 1:5, b = 10:15, c = 20:25)

salida <- vector("double", length(x))

for (i in seq_along(x)) {
  salida[[i]] <- mean(x[[i]])
}

salida
```

Si queremos conservar los nombres:

```{r}
names(salida) <- names(x)
salida
```

La ventaja de iterar sobre índices es que podemos acceder tanto al valor como al nombre:

```{r}
for (i in seq_along(x)) {
  nombre <- names(x)[[i]]
  valor <- x[[i]]

  print(paste("El promedio de", nombre, "es", mean(valor)))
}
```

### 1.2.2 Iterar sobre valores

También podemos iterar directamente sobre los elementos.

```{r}
for (valor in x) {
  print(mean(valor))
}
```

Esta forma es útil cuando solo queremos imprimir algo, graficar o producir un efecto secundario. Sin embargo, si necesitamos guardar resultados, suele ser más cómodo iterar sobre índices.

### 1.2.3 Iterar sobre nombres

Si el objeto tiene nombres, podemos recorrerlos directamente.

```{r}
for (nombre in names(x)) {
  print(paste("Nombre:", nombre))
  print(mean(x[[nombre]]))
}
```

Esta forma es útil cuando el nombre se necesita dentro del bucle, por ejemplo, para escribir títulos de gráficos o nombres de archivos.

## 1.3 Salidas de longitud desconocida

A veces no sabemos de antemano qué longitud tendrá la salida.

Por ejemplo, imaginemos que queremos generar vectores normales de diferentes longitudes aleatorias.

Una mala práctica sería hacer crecer un vector en cada iteración:

```{r}
set.seed(123)

medias <- c(0, 1, 2)
salida <- double()

for (i in seq_along(medias)) {
  n <- sample(1:10, 1)
  salida <- c(salida, rnorm(n, mean = medias[[i]]))
}

salida
```

Este código funciona, pero no es eficiente. Cada vez que usamos `c()` para agregar valores, R tiene que crear una copia del objeto anterior y pegarle el nuevo resultado.

Una mejor estrategia es guardar cada resultado en una lista y combinar todo al final:

```{r}
set.seed(123)

medias <- c(0, 1, 2)
salida_lista <- vector("list", length(medias))

for (i in seq_along(medias)) {
  n <- sample(1:10, 1)
  salida_lista[[i]] <- rnorm(n, mean = medias[[i]])
}

salida_lista
```

Luego podemos combinar los resultados:

```{r}
unlist(salida_lista)
```

La misma idea se aplica cuando se quieren combinar muchas tablas. En lugar de usar `rbind()` dentro del bucle, conviene guardar las tablas en una lista y después usar `bind_rows()`.

Ejemplo:

```{r}
tablas <- vector("list", 3)

for (i in 1:3) {
  tablas[[i]] <- tibble(
    grupo = i,
    valor = rnorm(5)
  )
}

bind_rows(tablas)
```

## 1.4 Secuencias de longitud desconocida: bucles `while`

Un bucle `for` se usa cuando sabemos cuántas veces queremos repetir una acción. Pero hay casos donde no sabemos cuántas repeticiones serán necesarias.

Por ejemplo: ¿cuántos lanzamientos de una moneda se necesitan para obtener tres caras seguidas?

En este caso conviene usar un bucle `while`.

```{r}
set.seed(123)

lanzar <- function() {
  sample(c("cara", "cruz"), 1)
}

lanzamientos <- 0
caras_seguidas <- 0

while (caras_seguidas < 3) {
  resultado <- lanzar()

  if (resultado == "cara") {
    caras_seguidas <- caras_seguidas + 1
  } else {
    caras_seguidas <- 0
  }

  lanzamientos <- lanzamientos + 1
}

lanzamientos
```

La estructura general de un bucle `while` es:

```{r, eval=FALSE}
while (condicion) {
  # cuerpo del bucle
}
```

El cuerpo se ejecuta mientras la condición sea verdadera.

Un bucle `while` es más general que un bucle `for`, porque puede usarse cuando no se conoce de antemano el número de iteraciones. Sin embargo, debe usarse con cuidado: si la condición nunca se vuelve falsa, se produce un bucle infinito.

# 2. Bucles versus funciones de orden superior

R permite trabajar con funciones como si fueran objetos. Eso significa que una función puede recibir otra función como argumento.

Este es el principio detrás de muchas funciones de iteración, como `map()`, `map_dbl()`, `map_chr()` y también funciones base como `lapply()`.

## 2.1 El problema de repetir bucles similares

Supongamos que tenemos este data frame:

```{r}
set.seed(123)

df <- tibble(
  a = rnorm(10),
  b = rnorm(10),
  c = rnorm(10),
  d = rnorm(10)
)

df
```

Queremos calcular la media de cada columna:

```{r}
salida <- vector("double", length(df))

for (i in seq_along(df)) {
  salida[[i]] <- mean(df[[i]])
}

salida
```

Ahora supongamos que queremos calcular la mediana:

```{r}
salida <- vector("double", length(df))

for (i in seq_along(df)) {
  salida[[i]] <- median(df[[i]])
}

salida
```

Y luego la desviación estándar:

```{r}
salida <- vector("double", length(df))

for (i in seq_along(df)) {
  salida[[i]] <- sd(df[[i]])
}

salida
```

El patrón es casi idéntico. Lo único que cambia es la función aplicada a cada columna: `mean`, `median` o `sd`.

## 2.2 Crear una función que recibe otra función

Podemos generalizar el patrón anterior creando una función que reciba dos argumentos:

- un data frame;
- una función resumen.

```{r}
resumen_columnas <- function(df, funcion) {
  salida <- vector("double", length(df))

  for (i in seq_along(df)) {
    salida[[i]] <- funcion(df[[i]])
  }

  names(salida) <- names(df)
  salida
}
```

Ahora podemos usar la misma función para distintos resúmenes:

```{r}
resumen_columnas(df, mean)
```

```{r}
resumen_columnas(df, median)
```

```{r}
resumen_columnas(df, sd)
```

Esta es una función de orden superior porque recibe otra función como argumento.

## 2.3 ¿Por qué esto es útil?

El beneficio principal no es necesariamente la velocidad, sino la claridad y la reducción de duplicación.

En lugar de tener tres funciones distintas:

```{r, eval=FALSE}
resumen_media <- function(df) { ... }
resumen_mediana <- function(df) { ... }
resumen_sd <- function(df) { ... }
```

podemos tener una sola función general:

```{r, eval=FALSE}
resumen_columnas(df, funcion)
```

Esto hace que el código sea más fácil de mantener. Si hay que cambiar la forma en que se recorren las columnas, solo se cambia en un lugar.

## 2.4 Aplicar la función solo a columnas numéricas

En la práctica, muchos data frames tienen columnas numéricas y no numéricas. Por ejemplo:

```{r}
iris %>% glimpse()
```

Si intentamos calcular la media de todas las columnas de `iris`, tendremos problemas porque `Species` es una variable categórica.

Podemos adaptar nuestra función para trabajar solo con columnas numéricas.

```{r}
resumen_numericas <- function(df, funcion) {
  es_numerica <- map_lgl(df, is.numeric)
  df_num <- df[es_numerica]

  salida <- vector("double", length(df_num))

  for (i in seq_along(df_num)) {
    salida[[i]] <- funcion(df_num[[i]])
  }

  names(salida) <- names(df_num)
  salida
}
```

Ahora sí podemos aplicar la función a `iris`:

```{r}
resumen_numericas(iris, mean)
```

```{r}
resumen_numericas(iris, sd)
```

## 2.5 Relación con `purrr::map()`

El paquete `purrr` ofrece una familia de funciones que encapsulan patrones comunes de bucles `for`.

Por ejemplo, este código:

```{r}
salida <- vector("double", length(df))

for (i in seq_along(df)) {
  salida[[i]] <- mean(df[[i]])
}

salida
```

puede escribirse de forma más compacta así:

```{r}
map_dbl(df, mean)
```

La función `map_dbl()`:

- recorre cada elemento de `df`;
- aplica `mean()` a cada columna;
- devuelve un vector de tipo `double`.

También podemos usar:

```{r}
map_dbl(df, median)
```

```{r}
map_dbl(df, sd)
```

La familia de funciones `map_*()` se distingue por el tipo de salida:

| Función | Tipo de salida |
|---|---|
| `map()` | Lista |
| `map_lgl()` | Vector lógico |
| `map_int()` | Vector entero |
| `map_dbl()` | Vector numérico tipo double |
| `map_chr()` | Vector de texto |

Por ejemplo:

```{r}
map_chr(iris, class)
```

```{r}
map_lgl(iris, is.numeric)
```

```{r}
map_int(iris, n_distinct)
```

## 2.6 ¿Cuándo usar `for` y cuándo usar funciones de orden superior?

Usar un bucle `for` es una buena opción cuando:

- estamos aprendiendo a programar;
- queremos ver claramente cada paso de la iteración;
- necesitamos modificar un objeto de forma muy específica;
- el proceso tiene muchas instrucciones dentro de cada iteración.

Usar una función de orden superior es conveniente cuando:

- aplicamos la misma operación a muchos elementos;
- queremos reducir duplicación de código;
- necesitamos que el código sea más compacto;
- el patrón de iteración es sencillo y repetitivo.

No se trata de que una opción sea siempre mejor que la otra. Lo importante es elegir la herramienta que haga el código más claro.

# 3. Ejercicios con soluciones

## Ejercicio 1

Usa la base de datos `mtcars`. Calcula, con un bucle `for`, la media de cada columna. Guarda los resultados en un vector numérico con nombres.

```{r}
medias <- vector("double", ncol(mtcars))

for (columna in seq_along(mtcars)) {
  medias[[columna]] <- mean(mtcars[[columna]])
}

names(medias) <- names(mtcars)
medias

```

## Ejercicio 2

Usa la base de datos `iris`. Con un bucle `for`, determina qué columnas son numéricas. Guarda el resultado en un vector lógico con nombres.


```{r}
es_numerica <- vector( , ncol(iris))

for (columna in seq_along(iris)) {
  es_numerica <- map_lgl(iris, is.numeric)
}

es_numerica

```

## Ejercicio 3

Usa la base de datos `iris`. Con un bucle `for`, calcula la desviación estándar únicamente de las columnas numéricas.

```{r}

desviacion <- vector("double", ncol(iris))

for (columna in seq_along(iris)) {
  ifelse(
    is.numeric(iris[[columna]]) == TRUE,
    desviacion[[columna]] <- sd(iris[[columna]]),
    NA
  )
  
}

desviacion
```

## Ejercicio 4

Crea una función llamada `resumen_columnas()` que reciba un data frame y una función. La función debe aplicar la función dada a cada columna del data frame.

Prueba tu función con `mean`, `median` y `sd` usando `mtcars`.

```{r}
resumen_columnas <- function(df, funcion) {
  salida <- vector("double", length(df))

  for (i in seq_along(df)) {
    salida[[i]] <- funcion(df[[i]])
  }

  names(salida) <- names(df)
  salida
}

```

## Ejercicio 5

Adapta la función anterior para que trabaje únicamente con columnas numéricas. Pruébala con `iris`.

```{r}
resumen_numericas <- function(df, funcion) {
  es_numerica <- map_lgl(df, is.numeric)
  df_num <- df[es_numerica]

  salida <- vector("double", length(df_num))

  for (i in seq_along(df_num)) {
    salida[[i]] <- funcion(df_num[[i]])
  }

  names(salida) <- names(df_num)
  salida
}

resumen_numericas(iris, mean)
```

## Ejercicio 6

Genera 10 números aleatorios normales para cada una de las siguientes medias: `-10`, `0`, `10` y `100`. Usa un bucle `for` y guarda los resultados en una lista.

```{r}
set.seed(22)
medias <- c(-10, 0, 10, 100)
numeros <- vector("list", 4)

for (i in seq_along(medias)) {
  numeros[[i]] <- rnorm(10, mean = medias[i])
}

names(numeros) <- paste0("media = ", medias)

numeros
```

## Ejercicio 7

Reescribe el ejercicio anterior usando `map()`.

```{r}
set.seed(22)
medias <- c(-10, 0, 10, 100)

numeros <- map(medias, ~ rnorm(10, mean = .))

names(numeros) <- paste0("media_", medias)
numeros
```

## Ejercicio 8

Usa `map_dbl()` para calcular la media de cada columna de `mtcars`.

```{r}
map_dbl(mtcars, mean)
```

## Ejercicio 9

Usa `map_chr()` para obtener la clase de cada columna de `iris`.

```{r}
map_chr(iris, class)
```

## Ejercicio 10

Usa un bucle `while` para simular lanzamientos de una moneda hasta obtener dos caras seguidas. El resultado final debe ser el número de lanzamientos necesarios.

```{r}
lanzar <- function() {
  sample(c("cara", "corona"), 1)
}

lanzamientos <- 0
caras_seguidas <- 0

while (caras_seguidas < 2) {
  resultado <- lanzar()

  if (resultado == "cara") {
    caras_seguidas <- caras_seguidas + 1
  } else {
    caras_seguidas <- 0
  }

  lanzamientos <- lanzamientos + 1
}

lanzamientos
```

